【裁判字號】    97,上重更(六),420
【裁判日期】    981224
【裁判案由】    殺人等
【裁判全文】
臺灣高等法院臺南分院刑事判決   97年度上重更(六)字第420號
上  訴  人  臺灣雲林地方法院檢察署檢察官
上  訴  人
即  被  告  乙○○
                      之1號
選任辯護人  曾柏暠律師（扶助律師）
上列上訴人因被告殺人等案件，不服臺灣雲林地方法院91年度重
訴字第2號中華民國91年12月27日第一審判決（起訴案號：臺灣
雲林地方法院檢察署90年度偵字第4781號），提起上訴，判決後
，經最高法院第六次發回更審，本院判決如下：
    主  文
原判決撤銷。
乙○○犯強盜殺人罪，處無期徒刑，褫奪公權終身。
扣案之原審91年度保管字第179號收受扣押物品清單所載之白色
粉末壹包(即原扣案之粉狀鎮定劑Eurodin及Halcion貳包，經鑑
定結果均含有Diazepam、Estazolam成分，鑑定後混成壹包），
沒收。
    事  實
一、乙○○與被害人黎治國為共同投資冰淇淋工廠，於民國 (下
    同)90年9月28日，在嘉義市○○路169號匯通商業銀行嘉義
    分行（下稱匯通銀行）設立聯名「乙○○、黎治國」戶頭（
    帳號：0000000000000號），黎治國並於90年
    10月3日自台南區中小企業銀行中興分行及合作金庫虎尾分
    行各匯入新臺幣（下同）一百萬元，另於90年10月11日由彰
    化銀行嘉義分行匯入二百萬元，合計共四百萬元匯入該聯名
    帳號內。嗣於90年10月8日向友人丁○○提起投資冰淇淋設
    廠事宜，並表示其原訂於90年10月15日要前往大陸，飛機票
    已經購好，後來因合夥投資之人有事，延期至10月20日，復
    於同月12日和友人丁○○討論目前經濟景氣狀況後，有意退
    股抽回該投資金錢，遂引起乙○○之不滿，萌生歹念。
二、乙○○因為經濟困難，無力支付貸款及生活所需，為取得該
    聯名帳號內之四百萬元及黎治國其他財物，竟意圖為自己不
    法之所有，心生謀財害命之強盜殺人犯意，於90年10月15日
    上午9時許，跟黎治國同往嘉義市○○路參加中小企業講習
    上課，至下午4、5時許上課完後，二人各自開車回嘉義市○
    ○路黎治國公爵園邸之辦公室（亦為住處），並於同日下午
    6時許，與黎治國一起到嘉義縣鹿草鄉去向客戶柯黃玉蘭做
    醫療器材服務，至下午7時許一起回到公爵園邸，至黎治國
    之嘉義市○○路123號6樓之3辦公室一起飲酒，乙○○趁黎
    治國不注意之際，【將過量之含有Diazepam(即鎮靜安眠藥)
    成分之Eurodin及Halcion鎮定劑混合藥物摻入黎治國飲用之
    酒中】，致使黎治國飲用後，呈昏迷狀態時，乙○○即於當
    日（15日）晚上7時後之某時攙扶黎治國坐電梯直下地下室
    停車場乘坐其小客車，駛至雲林縣古坑鄉崁腳村石龜溪雲祥
    橋上，於當日（15日）晚上12時至翌日（16日）凌晨2時之
    間，將黎治國自橋上丟入河床，黎治國因被拋落河床墜地而
    死亡（黎治國經解剖檢驗：血液含Diazepam藥物成分，尿液
    含7-Aminonit razepam3.4ug/mL、OH-Triazo lam2.0ug/mL
    等Diazepam代謝成分，胃、血液、尿液含酒成分乙醇）。
三、乙○○再返回嘉義市○○路117號6樓之1居處，到嘉義市○
    ○路123號6樓之3黎治國居處，取黎治國之黑色木質印鑑章
    、身分證各1枚、印有「景福」字樣之1兩重金元寶12個及付
    款人中埔鄉農會和美分部、發票人羅榮輝、背書人黎治國、
    支票號碼ＦＡ0000000號、ＦＡ0000000號、
    到期日91年1月15日、92年1月15日、面額各25萬元之支票2
    紙後，先於90年10月16日9時16分許，至匯通銀行嘉義分行
    櫃檯取得空白取款憑條3張，於其上存戶簽章欄內接續盜蓋
    黎治國黑色木質印鑑章，並蓋用自己印鑑章，並將其中一取
    款憑條予以填充，而偽造私文書，並持以提領行使，致使該
    行承辦提款業務人員陷於錯誤，將上開聯名帳內四百萬元存
    款交付予乙○○，足生損害於黎治國之繼承人及上開銀行管
    理提領之正確性；後於90年10月23日晚間約7、8時許，將該
    12個金元寶，交由不知情之位雲林縣水林鄉○○路信宏銀樓
    老闆陳昭言翻造桂花鍊四角龍項鍊二條、桂花鍊桃型龍鳳墜
    項鍊一條、三目實重手鍊一條。
四、嗣於90年10月16日上午11時30分許，有人發現黎治國陳屍在
    該石龜溪雲祥橋下河床，經警循線查獲殺害黎治國之人為乙
    ○○，而分別於90年11月23日，在乙○○所有車牌號碼ＳＫ
    ─二四○八號自用小客車內，搜出黎治國身分證一枚（放於
    置物櫃內、已發還予戊○○○）、黎治國黑、白印章各一枚
    （小皮套內）、金色對錶（愛其華）一只、萬寶龍鋼筆一支
    、桂花鍊四角龍墜項鍊一條、金戒指一只、金手鍊一只（手
    錶鍊）、粉狀鎮定劑Eurodin及Halcion二包（經鑑定結果均
    含有Diazepam、Estazolam成分，鑑定後混成一包）、銀樓
    保單一張、繳款收據25紙、已蓋好黎治國與乙○○印文於存
    戶簽章欄之上開匯通銀行空白取款憑條二張（放於手提袋內
    ）；於90年11月24日，在乙○○雲林縣水林鄉○○村○○路
    98號健成西藥房、水林路80巷10之1號住處，搜出桂花鍊四
    角龍墜項鍊1條、銀飾保單3紙；於90年11月29日，在上開車
    牌號碼ＳＫ─二四○八號自用小客車內，再搜出七萬一千元
    現金及乙○○護照一本；於90年11月30日，在乙○○嘉義市
    ○○路115號6樓之2居處房間內之垃圾桶中，扣得匯通銀行
    綁鈔紙一紙，又在其相通之117號6樓之1客房裡之保險櫃內
    ，扣得以匯通銀行綁鈔紙綑綁之一百萬元現鈔及京華世界鑽
    石股份有限公司之金額五十萬元、二萬元發票各一紙、估價
    單1紙、鑽戒1只、鑽石項鍊1條、桂花鍊桃型龍鳳墜項鍊1條
    、對筆2對、男女銀色對錶1對、玉戒指1只、女用鑽錶1只。
五、案經雲林縣警察局斗南分局報請臺灣雲林地方法院檢察署檢
    察官相驗後偵查起訴。
    理  由
壹、程序方面：
一、本件卷附之供述及非供述證據，被告乙○○及其辯護人於本
    院準備程序中，均表示同意有證據能力（見本院卷一162頁
    、本院97年度上重更(五)字第176號卷第153頁），且本院審酌
    各該證據作成之情況，並無程序違法或有何意思不自由情形
    ，復經原審及本院歷審、本次更審於審判期日就上開證據依
    法進行提示、調查、辯論，且與本案待證事實間復具有相當
    之關聯性，以之為本案證據並無不當，自得採為本件認定事
    實之基礎，故依刑事訴訟法第159條之5第1項規定，認有證
    據能力，至於證明力如何，則屬本院白由裁量、判斷之範圍
    ，合先敘明。
二、又證人丁○○所在不明，並經本院前審、本院已數次傳拘無
    著，而證人丁○○前於警詢之陳述，具有可信之特別情況，
    且為證明本件犯罪動機之存否所必要，則依刑事訴訟法第15
    9條之3規定，亦得為證據。
貳、實體方面：
一、訊據上訴人即被告乙○○矢口否認有殺害黎治國之犯行，並
    辯稱「我沒有跟黎治國吃食及喝酒，也沒有用安眠藥給黎治
    國吃，我也沒有到古坑鄉雲祥橋」云云。經查：
  (一)被告乙○○邀同被害人黎治國共同投資冰淇淋工廠之事實，
    業據證人即被害人之兄黎治強、證人即被害人之姊黎慧珍證
    述明確（見警卷20、26頁），核與被告坦承：「與黎治國合
    夥開冰淇淋工廠，工廠預定設在其雲林縣水林鄉內之農地上
    」等語（見警卷5至7頁）相符，堪予認定。
  (二)被害人與被告設立前述聯名戶頭及被害人共匯入該戶頭四百
    萬元事實，業經證人連婉君證述明確（見警卷61頁），並有
    匯通銀行開戶及相關資料包括該戶交易資料一份在卷可證（
    見警卷58至65頁），亦堪認定。
  (三)被害人黎治國有意退股抽回冰淇淋工廠投資金錢等事實，業
    據證人丁○○證述明確（見警卷49、50頁）。又從被告乙○
    ○歷審之辯解均提及「…，因不要再合作經營冰淇淋廠，就
    在車上各分二百萬元…」等語，可以推知被害人黎治國已將
    有意退股抽回冰淇淋工廠投資金錢之事實告知被告乙○○，
    被告乙○○因而才有雙方不要再合作經營冰淇淋廠之認知，
    並以之作為辯解之內容。
  (四)被害人黎治國行動電話最後通聯紀錄係在90年10月15日下午
    5時40分5秒許，對象為被告乙○○，此有通聯紀錄在卷可憑
    （見偵查卷140頁、原審卷一228、229頁），足見被告乙○
    ○是被害人黎治國最後通聯之人。
  (五)被告乙○○於警局初訊時隱瞞於90年10月15日與被害人黎治
    國同時參加嘉義市○○路中小企業講習，結束後於當日下午
    6時許與被害人黎治國一起到嘉義縣鹿草鄉去做醫療器材服
    務，至當日下午7時多一起回到公爵園邸之事實，嗣於偵查
    初訊始坦承前述事實（見偵查卷45、46頁、原審卷一14、20
    3頁），再參酌被告提出上載簽發時間為90年10月15日下午6
    時9分之嘉義縣水上鄉加油站之統一發票（見本院上重訴卷2
    19頁）一張，發票簽發時間之記載與被告陳述上開前往向客
    戶柯黃玉蘭做醫療器材服務之時間符合，堪認被害人確實有
    與被告一起於上開時間到嘉義縣鹿草鄉去向客戶柯黃玉蘭做
    醫療器材服務無訛，雖柯黃玉蘭之丈夫柯龍水於本院前審調
    查時到庭雖承認被告乙○○有於90年8月30日賣柯黃玉蘭醫
    療座椅，並提出統一發票及保證書1張附卷足稽（見本院上
    重訴卷220、221頁），並稱已不記得被告乙○○有無於90年
    10月15日晚上來做售後服務，然仍無解本院上開之認定。又
    被告坦承其與被害人黎治國住同一棟大樓，被害人住後面，
    其住前面，分有兩個電梯（見原審卷二58頁）。
  (六)被害人黎治國係遭人下藥呈昏睡狀態後，被人自橋上丟入橋
    下，且於橋上掉落橋下時瞬間造成死亡，其死亡之時間約在
    90年10月15日晚上12時至翌日（16日）凌晨2時之間。認定
    此部分事實所憑之證據及理由如下：
    被害人黎治國於90年10月16日上午11時30分許，被人發現
      陳屍在雲林縣古坑鄉崁腳村石龜溪雲祥橋下河床，有雲林
      縣警察局斗南分局永光派出所受理各類案件紀錄表及現場
      照片在卷足憑 (見相驗卷4至13頁），並經檢察官督同法
      醫師鄭寬寶到場相驗，復由法醫丙○○醫師進行解剖，有
      勘驗筆錄、解剖筆錄、相驗照片、解剖照片、驗斷書、相
      驗屍體證明書在卷足稽（見相驗卷2、5至13、21頁、25至
      31、34至50頁）。
    本案經送法務部法醫研究所鑑定，鑑定結論：「(甲)肉眼觀
      察結果：(1)外表觀察結果：上眼瞼出現有瘀血現象、雙耳
      留有血跡、口鼻之間有血跡滲出，頸部無外傷，肩部出現
      理紋斑，左肩背部有擦傷數處。(2)傷害觀察結果：胸部：
      左右兩側胸、瑣骨交接處出血，左側第二肋骨前半段出現
      骨折，脾臟背側有挫裂傷，左腹腔腸骨出現斷離複雜性骨
      折。頭部：左顳側出現半月型複雜性骨折，骨折向下延伸
      並發現有延岩骨脊性之線性骨折。(3)內部觀察結果：左肺
      重600公克，右肺重900公克，胃內有20cc之液體散發出酒
      味。(乙)毒化學檢查結果：『(1)送驗血液經檢驗結果含乙醇
      13.9mg/dl（即0.0139%）、Diazepam0.31ug/mL、Theophy
      lline3.5ug/mL。(2)送驗尿液經檢驗結果含乙醇3. 3mg/dl
      、Diazeapam未檢驗出（檢測極限0.05ug/mL）、7－Amin
      onitrazepam3.4ug/mL、OH-Triazolam2.0ug/mL、Theophy
      lline3.9ug/mL。(3)送驗胃內容物經檢驗結果含乙醇3.7mg
      /dl。(4)送驗生物檢體經檢驗結果均未發現含甲醇、鴉片
      類、安非他命類及其他常見毒藥物成分等。(丙)對死者死亡
      之看法：(1)造成死亡之因素，由其傷害之分佈集中在身體
      左側，且傷害造成骨折及中樞神經之傷害部分非常明顯，
      其形成傷害之原因不外乎兩種，即車禍撞擊及高處墜落，
      而死者身上並無明顯刮擦傷，因車禍撞擊而掉落橋下之機
      率較小，故需考慮死者是由高處墜落橋下死亡。(2)死者死
      亡時並未出現全身體腔大量出血之現象，表示死者死亡時
      為一瞬間之事情，即由橋上掉落橋下時，即造成死亡，且
      身體之外傷集中在身體之左側部，故考慮死者在掉落橋下
      時，為身體左側身著地，且橋面護欄並未發現有刮擦之痕
      跡，若此死者自行跳下之機會及意外墜落之機會較少，故
      需考慮死者為別人抬著往橋下丟之情形出現。(3)死者之毒
      化學檢查結果雖未見胃內容物有鎮靜安眠藥之成分，但可
      見死者血液中出現有Diazepam之成分，且尿液中未檢出Di
      azepam之成分，因Diazepam本身之藥物作用於二小時內在
      血中濃度達到最高，故需考慮死者為別人下藥迷昏丟於該
      處橋下造成死亡。(4)考慮死者死亡之時間，則需參考死者
      最後之通聯紀錄及死者最後之行蹤，若死者本身最後發現
      之時間及最後用餐時間為晚上八時左右，其胃內容物僅剩
      二○西西，且少量含有酒味之胃內容物，其間隔可能已超
      過四小時，加以死者發現時為早上11時多，且屍身已僵硬
      ，若屍僵出現一般在死後六至十小時，故死者之死亡時間
      ，應往前追溯至半夜十二點以後，加上死者用餐所遺留之
      量僅剩二十西西，故需考慮死者最後完成用餐時間約於晚
      上九點至十點左右，如此推測死者正確死亡時間應為晚上
      十二點至二點之間，故此一時間追查死者行蹤，即可確認
      死者可能之死亡方式。(5)死者之死因為高處墜落而造成多
      處鈍傷出血及中樞神經傷害死亡，其死亡方式應考慮他殺
      。(丁)鑑定結果：(1)死因：甲、中樞神經損傷。乙、多處鈍
      傷及骨折。丙、高處墜落。(2)死亡方式：他殺。」有法務
      部法醫研究所鑑定書草稿及鑑定書可參（見警卷53至55頁
      、原審卷一62至71頁）。再參以上開相驗、解剖及鑑定結
      果及鑑定法醫師丙○○於原審之證詞（見原審卷二22至32
      頁），基此事證稽徵：被害人毒化學檢查結果血液中出現
      有Diazepam之成分；尿液中未檢出Diazepam之成分，表示
      死者於服用含有Diazepam成分之藥物，尚未排出體外；被
      害人血液中所含之Diazepam高達0.31ug/mL，參照Diazepa
      m劑量對照表，已經超過治療劑量0.148ug/mL，人體已呈
      顯昏迷狀態，並無行動或反抗之能力。一般正常肺臟重量
      平均350公克，被害人左肺重600公克，右肺重900公克，
      肺泡內出血，表示被害人受傷後還有呼吸；上眼瞼出現有
      瘀血現象（熊貓眼），表示顱內出血，而且是生前出現，
      亦即死者係生前掉下橋下。加上被害人身上所受的傷分佈
      集中在身體左側，且傷害造成骨折及中樞神經之傷害部分
      非常明顯，其形成傷害之原因不外乎兩種，即車禍撞擊及
      高處墜落；被害人外觀上沒有很明顯擦挫傷及撞擊痕跡，
      衣物完整，現場橋上也沒有任何擦撞的痕跡，可以排除遭
      車輛撞擊因素，且意外跌落機會較小。被害人死亡時並未
      出現全身體腔大量出血之現象，表示被害人死亡為一瞬間
      之事情，即由橋上掉落橋下時，不久即死亡；且身體之外
      傷集中在身體之左側部，故考慮被害人在掉落橋下時，為
      身體左側身著地；又被害人死後頭部左顳部出顯半月型複
      雜性骨折，其下並出現有撞擊側之不明顯出血及對側（右
      顳葉）之蜘蛛膜出血，其骨折向下延伸並發現有沿著岩骨
      骨脊之線性骨折造成絞鍊式骨折及複雜性骨折，足見被害
      人落地時，乃臀部先著地；再參以橋面護欄及被害人兩手
      均未發現有刮擦之痕跡，顯示被害人在自橋上落下時，並
      未有掙扎之跡象，可以排除意外墜落之可能；又被害人穿
      著衣服沒有任何證件、財物，若被害人要自殺則會留下證
      件告訴他人，其身上衣物被掏空，在法醫學上讓人懷疑係
      為了特定目的拿走身上證件、物品，以延遲追查的時間，
      因此可以排除被害人自行跳下自殺之機會。被害人之血液
      檢驗含乙醇13.9mg/dl（即0.0139%），尿液經檢驗含乙醇
      3.3mg/dl，胃內容物經檢驗含乙醇3.7m g/dl，而血液經
      檢驗也含Diazepam0.31ug/mL，加上尿液經檢驗結果含有
      Diazepam之代謝物7－Aminonitrazepam3.4ug/ mL，依代
      謝程度，Diazepam與酒類一起飲用，所以被害人應該在飲
      酒中，為人摻入Diazepam、Estazolam之混合藥物而迷昏
      ，而非經由注射。因此被害人是在呈現昏睡狀態跌落橋下
      ，又可以排除自殺、意外墜落及遭車輛撞擊因素，很明顯
      地是遭他人自橋上丟落致死無訛。因此，被害人係遭人下
      藥呈昏睡狀態後，丟入橋下造成死亡，無庸置疑。」
    被害人黎治國於90年10月16日上午11時30分許，被人發現
      陳屍在雲林縣古坑鄉崁腳村石龜溪雲祥橋下河床，已如前
      述，而當時被害人屍身已稍微僵硬，此據證人即救護車司
      機李坤諒證述：「略微僵硬，我們在扛黎治國屍體時候還
      呈現僵硬的狀況」、「我有幫忙扛屍袋，屍體稍微硬硬的
      ，尚未完全僵硬」等語明確（見原審卷二11頁、本院更二
      審94年3月3日審理筆錄），已堪認定。
    鑑定人即法醫師丙○○於原審闡述：「屍斑是集中在屍體
      的背部；屍體僵硬是他在搬的時候，屍體不能跟常人一樣
      彎曲，一般6小時後開始出現僵硬，僵硬度死者發現時是1
      1時多就僵硬了，採取葉教授見解死者在凌晨已經死亡，
      採他的見解也是在凌晨2、3時死亡；一般人晚餐在晚間7
      、8時吃飯，死者血液內有出現Diazepam鎮定劑，胃裡面
      沒有看到任何藥丸的存在，可見藥物是完全被吸收了，完
      全吸收需要經過3、4個小時以上，當時死者胃裡只剩下20
      ＣＣ的液體，且散發出酒味，死者不會只吃20ＣＣ的東西
      ，正常的人一般晚餐量是5、6百ＣＣ食物，由顆粒狀的變
      成糊狀的至少要2個小時，死者胃只剩下20ＣＣ液體，死
      亡時間也應該在飯後4、5個小時；服用Diazepam代謝作用
      排泄到尿液大概要4、5個小時，Diazepam經代謝後會檢驗
      出7－Aminonitrazepam；考慮死者死亡時間，以其他佐證
      如通聯紀錄、死者最後行蹤、最後一餐的時間、胃內容物
      ，是比較客觀的根據」（見原審卷二23至25頁），於本院
      前審更闡述：「（當時鑑定謂死者無出現全身出血，死亡
      應為瞬間死亡？提示並告以要旨）是的。」「（那死者應
      是何時死亡？）我是在隔天解剖的，應是被害人自橋上掉
      落橋下時死亡，我解剖時，由被害人正面照片，可看出被
      害人正面肩部及大腿有大理石之斑紋，一般有此斑紋，至
      少死亡有24小時以上，我解剖時，是17日早上9點，故推
      定前1天16日早上9時之前即已死亡。當時警詢筆錄，查到
      被害人在15日晚上8時左右用餐，此部分我有陳述在對死
      者死亡之看法第肆項中有二重點，由死者之胃內容物，只
      有20西西，可能是超過4小時，應是15日晚上12點、16日
      之凌晨，16日早上11點發現，仵工在搬動屍體時，被害人
      已僵硬，一般屍僵出現，在死亡後6小時，全身僵硬，應
      有9小時，故估計被害人約在凌晨12時至2時左右死亡。」
      （見本院上重更一卷92頁）。
    內政部警政署刑事警察局亦函示：「至鑑定結論：參考初
      步調查資料、現場照片及丙○○法醫師之解剖所見，推估
      黎治國死亡時間約在90年10月16日凌晨1時前後。」有該
      局91年1月2日（九十）刑醫字第三三二一八五號函（見警
      卷56頁）。
    至法醫師丙○○雖於原審證述：「黎治國腦重1400公克，
      表示腦部受傷後約1小時死亡，另一肺泡內出血，表示受
      傷後還有呼吸，死者是在凌晨2、3點死亡，死亡時間並非
      其從橋上掉下去之時間」等語（見警卷55頁、原審卷二25
      、28、31頁），經本院更一審質之：「何以在原審謂在2
      、3時死亡？提示原審筆錄」業已更正答稱：「應是在15
      日晚上12點至16日凌晨2點死亡。貴院前審判決中認定之
      死亡時間，應是正確的。我認定應是在死者自橋上掉下時
      即死亡。」「（是否即是15日晚12點至16日凌晨2點時死
      亡，即是被害人自橋上掉落橋下時死亡？）是的。」（見
      本院上重更一卷92、93頁）。
    綜上，被害人黎治國係遭人下藥呈昏睡狀態後，被人自橋
      上丟入橋下，且於橋上掉落橋下時瞬間造成死亡，其死亡
      之時間約在90年10月15日晚上12時至翌日（16日）凌晨2
      時之間等事實，堪予認定。
  (七)被害人係飲用含有過量之Diazepam、Estazolam成分混合藥
    物之酒後，才會呈昏迷狀態。認定此部分事實所憑之證據及
    理由如下：
    依上開法務部法醫研究所鑑定書所載被害人之屍體經解剖
      鑑定結果：「(1)送驗血液經檢驗結果含乙醇13.9mg/dl（
      即0.0139%）、Diazepam0.31ug/mL、Theophlline3.5ug/
      mL。(2)送驗尿液經檢驗結果含乙醇3.3mg/dl，Diazepam未
      檢驗出；7-Aminonitrazepam3.4ug/mL、OH-Triazolam2.0
      ug/mL、Theophylline3.9ug/mL；(3)送驗胃內容物經檢驗
      後檢驗結果含乙醇3.7mg/dl。」
    據法務部法醫研究所92年5月9日法醫理字第○九二○○○
      一三○五號函稱：「有關Estazolam之成分經人體服用後
      至排泄之新陳代謝週期，為半小時至6小時；服用劑量多
      寡有差別，並須考慮與其他藥物混用之情形；（若服用後
      經多少時間，其血液及尿液即無法測出？）若服用後經24
      小時以上且須測其代謝物非藥物本身，使用方法亦會影響
      結果；Estazolam為中長效之Benzodiazepine，其中毒令
      人昏迷之劑量由○．二毫克開始，即可能令人昏迷，但若
      含併酒精及diazepam則更少量，且更快。本案之藥物作為
      多種藥物之作用所致，且死者之傷害為生前墜落，故藥物
      僅為證實死者無法在昏睡之狀況下自行到達該橋頭之證據
      。」（見本院上重訴卷226、227頁）
    再據法醫師丙○○證稱：「…死者血液中驗出Diazepam成
      分達到0.31ug/mL，已達可立即昏睡之劑量。二種藥物一
      起服用，是加速昏睡。若以口服用，血液中會驗出，胃中
      也會驗出，而且會由尿液中排出。」「（本件血液中驗出
      Diazepam，被害人是服用何藥物？）Eurodin及Halcion二
      種含Diazepam、Estazolam成分藥物之混合物，服用後都
      會出現Diazepam及Estazolam反應，因為此種Eurodin及Ha
      lcion藥物之成分都一樣，都是Diazepam及Estazolam，只
      是廠牌不同而已。」「（死者解剖之結果，血液有Diazep
      am反應，是否Eurodin及Halcion二種藥物含Diazepam及Es
      tazolam藥物同時服用，而產生此結果？）是的。」（見
      本院上重更一卷93、94頁）。「（被告問：如果黎治國他
      是服用我的藥物，應該會檢驗出二種藥品的成份，為何只
      有驗出剛剛所講的Diazepam的成份？）鑑定證人丙○○答
      ：Diazepam成份與Estazolam成份的代謝率不同，Diazep
      am的代謝率比較慢，Estazolam的代謝率比較快。黎治國
      屍體所抽出的血液中有Diazepam的成份，另外他的尿液中
      有Diazepam與Estazolam的代謝物成份。這表示他有服用
      過Diazepam與Estazolam二種藥物。」（見本院卷一第184
      頁）
    因依法務部法醫研究所鑑定書所載被害人之屍體經解剖鑑
      定結果僅血液檢驗出含Diazepam成分，此點經本院前審函
      詢法務部法醫研究所：「據貴所92年5月9日法醫理字第○
      九二○○○一三○五號函稱：『有關Estazolam之成份經
      人體服用後至排泄之新陳代謝週期，為半小時至6小時；
      服用劑量多寡有差別，並須考慮與其他藥物混用之情形；
     （若服用後經多少時間，其血液及尿液即無法測出？）若
      服用後經24小時以上且須測其代謝物非藥物本身，使用方
      法亦會影響結果；Estazolam為中長效之Benzodiazepine
      ，其中毒令人昏迷之劑量由○．二毫克開始，即可能令人
      昏迷，但若含併酒精及diazepam則更少量，且更快。』倘
      如以含Diazepam、Estazolam成分之藥物，摻入酒中讓人
      飲用，在8小時內，該人是否血液或尿液中會檢出Diazepa
      m之藥物成分？抑或檢出Estazolam之藥物成分？如僅於血
      液中檢出Diazepam之成分，且血液、尿液及胃均檢出Esta
      zolam之藥物成分，有無僅於Diazepam摻入酒中讓人飲用
      ？又請說明7-Aminonitrazepam3.4ug/mL、OH-Triazolam
      2.0ug/mL、Theophyllin3.9ug/mL是否屬於Diazepam代謝
      物成分，抑或係屬Estazolam代謝物成分？如非屬Diazepa
      m、Estazolam成分，是否屬令人昏迷之藥物？」（見本院
      上重更一卷154至156頁），經法務部法醫研究所函覆：「
      本所原鑑定人研判意見如下：(一)Diazepam、Estazolam成
      分是否相同？答：Estazolam為Benzodiazepine主要成分
      與Diazepam相同，為化學結構上有所差異，故於血液中發
      現Diazepam無法排除有使用Estazolam。(二)7-Aminonitraz
      epam3.4ug/mL、OH- Triazolam2.0ug/mL、Theophylline
      3.9ug/mL是否為Diazepam成分？答：7-Aminonitrazepam
      3.4ug/mL及OH- Triazolam2.0ug/mL為Diazepam代謝成分
      ，而Theophylline為中樞神經興奮性之常見感冒用藥，不
      是Diazepam代謝物。」有該所93年3月5日法醫理字第○九
      三○○○○○一一八號函可參（見本院上重更一卷157、1
      58頁），並據原承辦人丙○○到庭證稱：「（該函）第一
      個問題：會檢出Diazepam之成分，第二個問題：只有血液
      可檢出Diazepam成分，胃及尿液無法檢出Diazepam，也有
      可能摻入酒內服用。」（鑑定人稱該法務部法醫研究所之
      函覆，主辦人也是他，見本院上重更一卷312頁），說明
      Estazolam主要成分與Diazepam相同，被害人血液中檢驗
      出有Diazepam之成分，亦無法排除有使用Estazolam藥物
      ，被害人尿液檢驗出7-Aminonitrazepam3.4ug/mL、OH-Tr
      iazolam2.0ug/mL，則為Diazepam代謝成分。
  (八)被告乙○○於案發前，銀行郵局等存款共計僅有十一萬八千
    八百十五元，失業一年多，無力支付貸款及生活所需，配偶
    不動產，為臺灣土地銀行聲請查封，經濟窘困。認定此部分
    事實所憑之證據及理由如下：
    被告在本件案發前，經濟狀況不佳，其銀行郵局等存款情
      形如下：在水林鄉農會存款，至90年6月18日止，僅有477
      元，有水林鄉農會90年12月13日（九○）水農信字第四二
      ○○號函及所附客戶往來交易明細表在卷可憑（見偵查卷
      159頁起）；在北港郵局的存款，至90年8月23日止，僅有
      三千元，之後未再存入金額，有北港郵局90年12月14日第
      九○五○六一之一六號函及所附交易明細表在卷可證（見
      偵查卷166頁）；在玉山商業銀行嘉義分行之存款，至90
      年6月21日止，僅有746元，之後未再存入金額，有玉山商
      業銀行嘉義分行90年12月19日玉嘉義字第九○○一八六九
      號函及所附各類存款分戶交易明細表在卷可佐（見偵查卷
      249頁）；在臺灣土地銀行北港分行之存款，於88年10月
      至12月間有二千六百十八元，但至90年10月1日止，亦僅
      有二千八百十六元，之後未再存入金額，有臺灣土地銀行
      北港分行90年12月11日、92年4月1日北港存字第九○○○
      八○○、第0000000000等號函及所附存摺類存
      款分戶明細表在卷可稽（見偵查卷163、224頁）；在合作
      金庫北港分行之存款，至90年10月16日止，僅有九萬一千
      一百四十二元，有合作金庫北港分行90年12月20日（九○
      ）合金北營字第九八○之一號函及所附存款往來明細表在
      卷可考（見偵查卷241頁）；華南商業銀行之存款，至90
      年10月18日止，僅有二萬一千一百零四元，有華南商業銀
      行嘉義分行90年12月17日（九○）華嘉存字第四一四號函
      及所附存款往來明細表在卷可證（見偵查卷164頁起），
      以上總計僅有十一萬九千二百八十五元之存款。
    被告乙○○之配偶黃芳紫於警訊時證稱：「被告已經失業
      一年多，以前經營一家統太贊冷凍食品行，已經一年沒有
      營業，停業中。家裡經濟狀況一直都不好，而且很差，被
      告所經營的藥局收入也不是很好，經濟來源主要是靠西藥
      房之收入約一萬多元」等語（見警卷27頁）。
    被告乙○○之配偶黃芳紫之不動產，為臺灣土地銀行聲請
      強制執行而查封在案，有臺灣嘉義地方法院90年10月12日
      嘉院昭民九十年度執日字第四九六七號函在卷可稽（見偵
      查卷39頁）。
    被告乙○○自88年起，經濟狀況窘困情形一直未改善，無
      力繳納賄信開發建設公司之房屋貸款，並被催繳長達二年
      多之事實，業據證人蕭友信證述明確（見警卷35頁、偵查
      卷150頁、原審卷一135頁、本院上重訴卷165頁），堪予
      認定。
    被告乙○○曾於88年2月8日、9月27日，分別以其所有坐
      落雲林縣水林鄉○○段一八七之三地號及董展彰所有坐落
      雲林縣水林鄉○○段三七三地號土地，向臺灣土地銀行北
      港分行辦理抵押借款一百五十萬元及二百萬元，未還本金
      分別為一百四十四萬二千二百二十二元及一百九十九萬九
      千五百五十一元，而至91年1月15日、7月15日，尚有四期
      未繳納，有臺灣土地銀行北港分行91年10月1日北港放字
      第九一○○七○五號函在卷可證（見原審卷二131、132頁
      ）。
    被告乙○○雖於本院前審調查中提出數紙房屋租賃書以證
      明其有房屋租金之收入，惟查房屋租賃書所示89年2月1日
      起至年底租金收入總計三十五萬一千元，平均每月租金收
      入為三萬一千多元，期間或一年或數月，90年整年租金收
      入總計二十五萬九千元，平均每月租金收入為二萬一千多
      元，91年1月至4月每月租金之收入五千五百元，有上開房
      屋租賃書附卷足稽（見本院上重訴字83至134頁），足見
      該租金收入對其每月之貸款本金及利息、日常生活之花費
      及上開債務仍屬杯水車薪。
  (九)警方分別於90年11月23日，在乙○○所有車牌號碼ＳＫ─二
    四○八號自用小客車內，搜出黎治國身分證1枚（放於置物
    櫃內）、黎治國黑、白印章各1枚（小皮套內）、金色對對
    錶（愛其華）1只、萬寶龍鋼筆1支、桂花鍊四角龍墜項鍊1
    條、金戒指1只、金手鍊1只（手錶鍊）、粉狀藥物2包、銀
    樓保單1張、繳款收據25紙、已蓋好黎治國與乙○○印文於
    存戶簽章欄之上開匯通銀行空白取款憑條2張（放於手提袋
    內）；於90年11月24日，在乙○○雲林縣水林鄉○○村○○
    路98號健成西藥房、水林路80巷10之1號住處，搜出桂花鍊
    四角龍墜項鍊1條、銀飾保單3紙；於90年11月29日，在上開
    車牌號碼ＳＫ─二四○八號自用小客車內，再搜出七萬一千
    元現金及乙○○護照1本；於90年11月30日，在乙○○嘉義
    市○○路115號6樓之2居處房間內之垃圾桶中，扣得匯通銀
    行綁鈔紙1紙，又在其相通之117號6樓之1客房裡之保險櫃內
    ，扣得以匯通銀行綁鈔紙綑綁之一百萬元現鈔及京華世界鑽
    石股份有限公司之金額五十萬元、二萬元發票各1紙、估價
    單1紙、鑽戒1只、鑽石項鍊1條、桂花鍊桃型龍鳳墜項鍊1條
    、對筆2對、男女銀色對錶1對、玉戒指1只、女用鑽錶1只等
    事實，為被告所坦承，且有雲林縣警察局斗南分局查扣物清
    冊(見偵查卷256頁）、逕行搜索指揮書、搜索扣押證明筆錄
    、搜索陳報書及搜索票（見偵查卷22、29、30、73、74、86
    至89頁）、雲林縣警察局斗南分局扣押物品一覽表（見偵查
    卷30頁）及前述物品之照片多張在卷可憑（見偵查卷71至84
    、98至106頁）。
  (十)【依被告乙○○之配偶黃芳紫之證述，被告乙○○從未有服
    用鎮定劑之習慣】。警方於90年11月23日，在被告駕駛之車
    牌號碼ＳＫ─2408號自用小客車內搜出之二包粉狀藥物，經
    法務部法醫研究所鑑定結果為含有Diazepam、Estazolam二
    種成分之藥物（鑑定後混成1包），有法務部法醫研究所上
    開鑑定書可憑（見原審卷一68頁），堪予認定。又證人即被
    告配偶黃芳紫證稱：被告乙○○從未有服用鎮定劑之習慣等
    語（見原審卷124頁），足見被告並無因自己之需要而持有
    Diazepam、Estazolam混合藥物之理，且被告是經營西藥房
    ，對於藥物藥性有一定認識及了解，被告無端持有Diazepam
    、Estazolam混合藥物，被害人卻被Diazepam、Estazolam混
    合藥物迷昏，其間之關連，頗值得推敲。
  (十一)證人即匯通銀行職員連婉君於警訊時證稱：「90年10月16日
    上午9時16分許，被告親自在客戶提款一百五十萬元以上之
    登記簿登記，提款單由被告本人書寫，被告持黎治國及其本
    人開戶之印鑑，獨自一人來提領的，提領單之印鑑是被告持
    二枚印章在櫃台當場親自蓋的，而且被告說要提領現金」等
    語（見警卷32頁）；雖然證人連婉君在原審審理時證稱：沒
    有看到，只記得被告當時有帶印鑑，是不是在她面前蓋的，
    已經忘記了，警訊筆錄沒有看清楚就簽名，實際上是被告在
    櫃台蓋印章，但蓋幾個印章，她不知道等語（見原審卷18、
    19頁）。按證人連婉君於原審審理時之證述只是表示部分事
    實，已經記憶不清，依其證述之情節，被告仍然是一人前去
    領款，而且連婉君警察局之筆錄是在90年11月26日製作，較
    接近領款日期，記憶應該比較清楚，對被告一人到銀行領款
    之主要陳述，也無差異，可以相信，另證人即匯通銀行保全
    人員朱永權亦證稱：「被告於90年10月16日上午9時16分許
    ，提領現金四百萬元，沒有要求護送，被告當時是駕駛大型
    車輛前來，停在銀行斜對面往北的地方，車內沒看到有人，
    車外確定沒其他人」等語（見警卷33頁），核與證人連婉君
    證述情節相符，被告一人獨自前去領款之事實堪予認定。又
    參酌前述警方從被告車內查獲黎治國黑、白印章各1枚及已
    蓋好黎治國與乙○○印文於存戶簽章欄之上開匯通銀行空白
    取款憑條2張之事實，且有匯通銀行之存摺存款取款憑條1紙
    、客戶提款現鈔一百五十萬元以上之登記簿、印錄存摺戶交
    易資料所示90年10月16日現金支出四百萬元（見警卷58至65
    頁）之情形綜合判斷，足以認定被告先於90年10月16日上午
    9時16分許，至匯通銀行嘉義分行櫃臺取得空白取款憑條3張
    ，於其上存戶簽章欄內接續盜蓋黎治國黑色木質印鑑章，並
    蓋用自己印鑑章，並將其中1張取款憑條予以填充，而偽造
    私文書，並持以提領行使，致使該行承辦提款業務人員陷於
    錯誤，將上開聯名帳內四百萬元存款交付予被告之事實。
  (十二)被告乙○○於90年10月16日後，購買鑽飾、名牌對錶、名牌
    原子筆、戒指等物，並清償購屋貸款、繳息，甚且贈十萬元
    予李美黛，出手闊氣。認定此部分事實所憑之證據及理由如
    下：
    被告乙○○分別於90年10月16日繳納臺灣土地銀行北港分
      行土地貸款三十九萬一千六百七十二元，有臺灣土地銀行
      北港分行放款利息收據五紙可證（見偵查卷40頁）；於90
      年11月19日存入合作金庫銀行北港分行四十萬元，有合作
      金庫銀行北港分行90年12月20日（九○）合金北營字第九
      八○之一號函及所附之存款往來明細表可證（見偵查卷24
      1頁）；於90年10月23日存入香港上海匯豐銀行有限公司
      台北分行十萬元，有香港上海匯豐銀行有限公司台北分行
      90年12月4日（九○）港匯銀總字第七四三號函及存提款
      明細表、匯款單可憑（見偵查卷43、157、158頁）；於90
      年10月23日存入美商花旗銀行股份有限公司台中分行三十
      萬元，有支票存款／活期存款帳戶交易概要（見警卷95頁
      ）、美商花旗銀行股份有限公司台中分行90年12月17日（
      九○）消管字第二九七一號函及所附綜合月結單、綜合貨
      幣帳戶交易憑條可佐（見偵查卷41頁、244頁）。
    被告乙○○於90年10月24日向寶島鐘錶公司嘉義分公司購
      買金、銀色男女對錶各一對及萬寶龍原子（鋼）筆一支，
      共八萬六千元，有寶島公司職員李蕙珠於警訊之證述及大
      暘鐘錶有限公司90年10月25日統一發票可參（見偵查卷14
      6頁）。
    被告乙○○於90年10月底某日，償還賄信開發建設公司代
      墊房貸三十四萬一千元（依蕭友信於原審審理中證述為準
      ），有蕭友信之證述及賄信開發建設公司代被告墊付房貸
      所收執之臺灣土地銀行嘉義分行放款利息收據共26紙可稽
      （見偵查卷226頁起）。
    被告乙○○於90年11月4日，在台中市贈十萬元予李美黛
      ，後李美黛還給被告八萬元，有李美黛於警訊時之證述可
      佐（見偵查卷59、60頁）。
    被告乙○○於90年11月6日繳納臺灣土地銀行嘉義分行貸
      款利息二萬四百六十三元，有臺灣土地銀行嘉義分行利息
      收據四紙可按（見警卷97、98頁）；於90年11月6日繳納
      房屋、地價、營業稅共三萬五千八百四十九元，有房屋稅
      繳款書二紙、地價稅繳款書三紙及營業稅核定稅額繳款書
      二紙可參（見警卷101至103頁）。
    被告乙○○於90年11月8日向京華世界鑽石股份有限公司
      購買鑽飾五十二萬元，有李貞瑩於警訊之證述（見警卷14
      3頁）、京華鑽石客戶服務卡1張、發票2張、估價單1張可
      證（見警卷40頁、偵查卷111、112頁）；於90年11月19日
      繳納電費一萬九千二百八十三元，有臺灣電力公司收據七
      紙可佐（見警卷106至109頁）。
    警方於90年11月29日在被告所有車牌號碼ＳＫ─二四○八
      號自用小客車內，搜出七萬一千元，及90年11月30日在嘉
      義市○○路一一七號六樓之一客房保險箱內搜出一百萬元
      ，亦如前述。
    綜上，前述金額，總計三百三十萬五千二百六十七元。
  (十三)被害人之母戊○○○曾以其配偶之二十萬元，於多年前，在
    「嘉義大通路」購買12個印有「景福」字樣、各一兩重之金
    元寶及二條項鍊，並於90年間「桃芝」颱風後，交付該12個
    金元寶給黎治強保管，因其住宅遭颱風損毀，怕丟掉，再轉
    交黎治國保管，待到被害人死後，其家屬至其嘉義租屋處，
    才發現12個金元寶不翼而飛乙節，業據戊○○○、黎治強、
    黎慧珍指陳一致甚詳（見警卷第21、24、26頁、相驗卷第32
    頁），堪予認定。惟被告乙○○於90年10月23日晚間約7、8
    時許，拿印有「景福」字樣一兩重12個金元寶，交由信宏銀
    樓翻造桂花鍊四角龍項鍊二條、桂花鍊桃型龍鳳墜項鍊一條
    、三目實重手鍊一條之事實，業據證人陳昭言證述明確（見
    偵查卷20、169頁），佐以前述員警從被告所有車內扣得桂
    花鍊四角龍墜項鍊一條、銀飾保單一紙及在被告雲林縣水林
    鄉○○村○○路住處搜出桂花鍊四角龍墜項鍊一條、銀飾保
    單三紙，在被告嘉義市○○路一一七號六樓之一居處查扣桂
    花鍊桃型龍鳳墜項鍊一條等情，此部分事實，亦堪認定。
  (十四)前述發票人羅榮輝、背書人黎治國、面額各25萬元之支票2
    紙，被告乙○○持之償還其所欠賄信開發建設公司之五十萬
    元，第一張支票在90年10月16日或17日拿給王國興，10月26
    日給第二張票等事實，業據證人蕭友信、王國興證述明確，
    互核相符（見原審卷一135頁、本院上重訴卷165至167頁）
    ，並有上開發票人支票二張附卷可稽（見偵查卷152、153頁
    ），又該二張支票背書「黎治國」三字確係黎治國之字跡，
    有法務部調查局91年6月28日調科貳字第○九一○○三六九
    七八○號鑑定通知書在卷足稽（見原審卷二74頁），此部分
    之事實，堪予認定。
二、對於被告及辯護人之辯解及本院之判斷
  (一)被告及辯護人辯解要旨
    被告否認殺害被害人，辯稱：
    90年10月16日上午9時許，伊還與黎治國到匯通銀行領出
      四百萬元，是黎治國在外面等，伊進入領款，章是黎治國
      蓋的。因伊曾於89年12月間，借現金一百九十八萬元給黎
      治國，所以黎治國有欠伊二百萬元，該領出之四百萬中有
      二百萬元是伊之資金，因不要再合作經營冰淇淋工廠，就
      在車上各分二百萬元。黎治國黑色的印章及身分證是於16
      日領完錢後在車上交給伊，要伊幫忙辦理台胞證。
    12個金元寶是伊母親在6、7年前給伊的，沒偷黎治國12個
      金元寶。
    伊90年10月15日下午七時多與被害人一起回到公爵園邸，
      伊也有到公爵園邸巡視伊出租的房子，巡視完畢伊就回水
      林鄉○○路九十八號。
    黎治國於90年8月中旬以羅榮輝簽發面額各二十五萬元之
      支票二張向其調借四十八萬元現款，及黎治國於90年8月
      中旬有向其借二百萬元。
    扣案粉狀鎮定劑二包是伊在服用的，因當時伊很忙又要上
      課，服用以免愛睡。
  (二)不採的理由
    被害人黎治國死亡之時間約在90年10月15日晚上12時至翌
      日（16日）凌晨2時之間，已如前述，被告所辯稱「90年1
      0月16日上午9時許，伊還與黎治國到匯通銀行領出四百萬
      元」、「當日領出四百萬元，就在車上各分二百萬元」、
      「黎治國黑色的印章及身分證是於16日領完錢後在車上交
      給伊，要伊幫忙辦理台胞證」等之所辯，顯與被害人早於
      15日晚上12時至翌日（16日）凌晨2時之間死亡之事實不
      符，顯為卸責之詞，不足採信。
    被害人之母戊○○○曾以其配偶之二十萬元，購買12個印
      有「景福」字樣、各一兩重之金元寶，交被害人保管之事
      實，業如前述。證人即被告之配偶黃芳紫於原審證稱：「
      我不知道乙○○的母親於生前有拿12個金元寶給他，我沒
      有看過，但我知道我婆婆生前之所有東西，均由公公保管
      的」、「被告沒有說12個金元寶的事」等語（見原審卷一
      125頁)。再查被告乙○○於被害人黎治國已遭殺害後一星
      期獲案時之90年10月23日，身上尚有現金一百萬元，銀行
      戶頭內又多了八十萬元，所有銀行之貸款、房貸利息，甚
      至水電費及房屋、地價稅、營業稅均已繳清，已如前述，
      被告若有購買金飾之必要，並非無資金可用，參以一般民
      眾對母親交付之物，均不輕易更換、變易，因存有特殊感
      情，睹物思人，被告所辯，對於母親所交付具有紀念價值
      之12個金元寶急於委託他人翻造，有悖情理，難以採信。
      又證人即被告之父董萬春證稱：「我太太有買金元寶之習
      慣，十多年前她有拿給我看過，約有十多個，一個約一兩
      重，都是我太太在保管」云云(見本院上重訴卷162頁），
      應係勾串迴護被告之詞，況且縱使認其所述為實，從其證
      詞亦無法證明其已交付12個金元寶予被告之事實，故董萬
      春之證述，不足採為有利被告之認定。況證人即信宏銀樓
      老闆陳昭言於原審證稱：當時被告說是他慢慢買下來的等
      語（見原審卷二第15頁），核與被告所辯亦不符。綜上，
      被告所辯「12個金元寶是伊母親在6、7年前給伊的」之所
      辯，亦不足採。
    被告乙○○使用之0000000000號行動電話，於
      90年10月15日晚上9時34分33秒，撥至00000000
      0號電話，發話位置在台南市○○路○段二六○號十二樓
      或嘉義市○○○街二十六號七樓或嘉義市○○路○段八三
      五號十二樓，該被告行動電話，又於90年10月16日12時9
      分13秒許，撥至0000000000號行動電話，其發
      話位置在雲林縣土庫鎮○○路九之六號三樓或嘉義市○○
      路二四八號十樓，此有通聯紀錄在卷可憑（見偵查卷140
      頁、原審卷一228、229頁），堪予認定。則無論何處是正
      確發話地點，都可以證明被告乙○○於90年10月15日晚間
      9時許、12時許，均並無回到水林鄉住處。又被告乙○○
      提出之嘉義縣水上鄉加油站之統一發票一紙（見本院上重
      訴卷219頁），從其上記載簽發之時間為90年10月15日下
      午6時9分，與被告所辯下午7時多一起回到公爵園邸巡視
      出租的房子後返回水林鄉之時間不合，無從採為被告有利
      之認定。另證人即被告配偶黃芳紫證稱：「被告於90年10
      月15日晚間九時許，有回到水林鄉住處」云云（見原審卷
      一125頁）與前述由通話紀錄所推定之事實不符，顯係迴
      護被告之詞，不足採為被告有利之認定。被告請求調閱90
      年10月15日晚上10時許水林分駐所臨檢之出勤表，證明被
      告當晚有回家睡覺，惟經調取嘉義縣警察局北港分局90年
      10月15日在水林外環道與顏厝寮附近臨檢勤務表及工作紀
      錄資料，記載該日22至24時，確實有守望相助巡邏（見本
      院上重更一卷173至177頁），而該分駐所之守望相助巡邏
      乃每日例行公務，被告縱於行駛中遇到該勤務，仍無法證
      明被告即係往回家之路徑，當晚即有回家睡覺。綜上，被
      告所辯「伊90年10月15日下午七時多…回到公爵園邸，伊
      也有到公爵園邸巡視伊出租的房子，巡視完畢伊就回水林
      鄉○○路九十八號」之所辯，不足採信。
    被告所辯「被害人於90年8月中旬以面額各二十五萬元之
      支票二張向其調借四十八萬元現款，及向其借二百萬元」
      云云，並未提出任何憑證可據以認定，再參酌前述被告於
      90年10月15日案發前，銀行郵局等存款共計僅有十一萬九
      千二百八十五元，失業一年多，無力支付貸款及生活所需
      ，配偶不動產，為臺灣土地銀行聲請查封，經濟窘困之事
      實，足以認定被告此部分之所辯，顯為事後卸責之詞，不
      足採信。
    證人即被告配偶黃芳紫證稱：被告從未有服用鎮定劑之習
      慣等語（見原審卷一124頁），足見被告自己服用之所辯
      ，亦為卸責之詞，不足採信。
  (三)綜上所述，可知本件下列事實均堪認定：
    被告乙○○是被害人黎治國最後通聯之人，被告與被害人
      90年10月15日下午6時一起到嘉義縣鹿草鄉去做醫療器材
      服務，至下午7時許一起回到公爵園邸。
    被告乙○○與被害人黎治國住同一棟大樓，被害人黎治國
      住後面，被告乙○○住前面，分有兩個電梯。
    被害人黎治國係與人飲酒，酒中遭人下藥呈昏睡狀態後，
      被人自橋上丟入橋下，於橋上掉落橋下時瞬間造成死亡，
      其死亡之時間約在90年10月15日晚上12時至翌日（16日）
      凌晨2時之間，被害人黎治國用晚餐及飲酒之時間約在死
      亡前4、5小時即90年10月15日晚上8至10時。
    被告乙○○於案發前，經濟窘困，案發後為警從其住所、
      車內查獲被害人之身分證、印章、護照及含有致被害人昏
      迷同樣成分之藥物之粉狀藥物2包，被告於案發後，【先
      於90年10月16日】至匯通銀行嘉義分行櫃臺取得空白取款
      憑條3張，於其上存戶簽章欄內接續盜蓋黎治國黑色木質
      印鑑章，並蓋用自己印鑑章，並將其中1張取款憑條予以
      填充，而偽造私文書，持以提領被害人與被告聯名戶頭內
      之肆佰萬元，其後購買鑽飾、名牌對錶、名牌原子筆、戒
      指等物，並清償購屋貸款、繳息，甚且贈十萬元予李美黛
      ，出手闊氣，並將被害人所有印有「景福」字樣一兩重12
      個金元寶，交由信宏銀樓翻造項鍊、手鍊等物，並使用被
      害人所有前述之面額各二十五萬元之支票二張。
    被告乙○○對於90年10月15日晚上7時多與被害人一起回
      到公爵園邸後起至16日凌晨被害人死亡時止之行蹤交代不
      清楚，由其行動電話通聯記錄可知被告於90年10月15日晚
      間9時許、12時許，均未回到其水林鄉住處。
  (四)再由前述可以認定之事實加以綜合判斷，即可以推論，被告
    確有「意圖為自己不法之所有，基於強盜殺人犯意，於前述
    事實所述時、地，與被害人一起飲酒時，趁被害人不注意之
    際，將過量之含有Diazepam成分之混合藥物摻入被害人飲用
    之酒中，致使被害人黎治國飲用後，呈昏迷狀態時，再攙扶
    被害人坐電梯直下地下室停車場乘坐其小客車，駛至前述雲
    祥橋上，將被害人自橋上丟下而殺害被害人後，被告再返回
    被害人住居處，取被害人所有之印章、身分證、金元寶、支
    票等財物，之後再行使其所偽造之被害人取款憑條之偽造私
    文書，詐取被害人與被告聯名戶頭內之肆佰萬元」之犯行。
    本件被告之所辯，均為卸責之詞，皆不足採，被告強盜殺人
    、行使偽造文書及詐欺之犯行，事證明確，均堪以認定。
三、本件最高法院發回意旨稱：「卷內上訴人之警詢筆錄、搜索
    扣押筆錄、扣押物一覽表及照片，似均顯示警方係自上訴人
    之自用小客車內搜得「不明粉狀鎮定劑一包」，法務部法醫
    研究所鑑定書則記載送鑑物為「疑似可疑藥物粉末兩包」，
    原判決亦據以認定係扣得該藥物二包，於鑑定時始混合為一
    包等情，彼此兩歧（見偵查卷第八、二六、二九、三０頁，
    第一審卷一第六五頁，原判決第三、一六頁）。實情如何？
    是否上訴人原即將該藥物混合後，再使黎治國飲用？顯然仍
    欠明瞭而有待釐清。原審未予究明，認定事實自難認已盡允
    洽。」等語。經查：本案除上開所載自上訴人之自用小客車
    內搜得「不明粉狀鎮定劑一包」外，尚在上訴人之手提袋內
    查扣二包白色粉狀藥劑（見偵查卷第252、256頁，原審卷一
    第81、85頁），且前者係由臺灣雲林地方法院檢察署移送原
    審法院（見原審卷一第72頁91年度保管字第159號收受扣押
    物品清單），後者係由雲林縣警察局斗南分局移送原審法院
    （見原審卷一第91頁91年度保管字第179號收受扣押物品清
    單），而檢送法務部法醫研究所鑑驗者係後者該二包白色粉
    狀藥劑（見上開91年度保管字第179號收受扣押物品清單編
    號6之備考欄註記，原審卷一第65頁法務部法醫研究所鑑定
    書第3頁鑑定標本欄所載）。又據法務部法醫研究所鍾小姐
    於原審公務電話中稱：當初收到之送驗粉末為二小包，檢驗
    結果均各含有鑑定書第六頁記載之Diazepam、Estazolam成
    分。惟當初送驗時其中一小包因份量較少，故已鑑畢用罄，
    是故才檢還驗餘粉末乙小包等情（見原審卷二第72頁公務電
    話紀錄表）。另經本院調閱扣案粉末查核結果，除有偵查卷
    第26頁背面相片所拍之不明粉狀鎮定劑一包外，尚有一包應
    係法務部法醫研究所檢還之驗餘粉末（見本院卷二第91頁相
    片）。而被告於原審稱：「法官問：扣到被告之藥粉係為何
    ？檢察官起稱：扣到藥粉是二包，壹包檢出是【答基胖】，
    壹包檢出是【伊斯托朗】成份。法官問：是否如此？被告答
    ：扣案的是兩包沒錯，兩包是分開裝的。」（詳原審卷二第
    30頁），雖檢察官上開所稱顯係誤會法務部法醫研究所鑑定
    書第六頁參之(五)所載毒化學檢查結果，然被告亦供認扣案有
    兩包粉末。又被告於本院行交互詰問鑑定證人丙○○時，「
    被告問：（【我的藥物是二種混合在一起】，只是分開成大
    包、小包而已，小包是從大包分出來，照理二包的藥品的成
    份都是相同的，為何在檢驗的時候卻變成二種不同的藥品？
    ）鑑定證人答：我們只有拿壹包去檢查而已，壹包裡面有檢
    驗出二種藥品的成份。」（詳原審卷一第183頁）足見，被
    告有將二種不同藥物混合後，再使黎治國飲用之情事，至堪
    認定。而偵查卷第26頁背面相片所拍之不明粉狀鎮定劑一包
    ，本院認事證已明，無送驗之必要，附此敘明。本件最高法
    院發回意旨另稱：「原判決事實認定上訴人係於九十年十月
    十五日下午，與被害人黎治國至嘉義縣鹿草鄉向客戶柯黃玉
    蘭做醫療器材服務後，於同日下午七時許，一起回到黎治國
    在嘉義市○○路公爵園邸之辦公室（亦為住處）飲酒，上訴
    人趁黎治國不注意之際，將過量之含有Diazepam成分之Euro
    din及Halcion鎮定劑混合藥物摻入黎治國飲用之酒中，使其
    飲用等情。上訴人於偵查中及第一審則僅供承其該日與黎治
    國至嘉義縣鹿草鄉客戶處後，各自開車回家，有返回公爵園
    邸等語，於原審並一再否認有上開所謂與黎治國一同飲酒並
    予以下藥之情事，及請求調閱公爵園邸之大樓監視錄影帶等
    ，以為查證（見偵查卷第四五、四六頁，第一審卷一第一四
    、二０三頁，原審更(五)卷第一五二、一六六、一八三、一
    八七頁）。但該公爵園邸之監視錄影帶業逾保存期限，而經
    原審調閱無著（見同上原審卷第二二０頁），究竟上訴人如
    何有原判決所認定與黎治國一起在黎治國位於公爵園邸之辦
    公室內飲酒，而予以下藥之行為過程，卷內資料猶欠詳明。
    原判決就此認定之事實未有明確之論證，自嫌理由欠備，難
    昭折服。」等語。經查：被告於本院雖具狀聲請傳喚公爵園
    邸大樓管理室保全人員甲○○、己○○及傳喚丁○○證明其
    未有下藥之行為，惟(一)本院於98年2月19日、98年6月25日兩
    次傳喚甲○○、己○○均未到庭，經向公爵園邸社區管理委
    員會、嘉義市政府、嘉義縣政府、經濟部中部辦公室函查，
    亦均無甲○○、己○○所服務之新英峰保全公司之登記資料
    （見本院卷一第264頁、卷二第39頁）。又縱黎治國身材較
    被告高大，但其當時昏睡狀況是「完全沒有反抗的能力」（
    見原審卷二第29頁），故被告依常理仍可攙扶黎治國坐電梯
    直下地下室停車場乘坐其小客車，駛至雲林縣古坑鄉崁腳村
    石龜溪雲祥橋上，彰彰明甚；(二)丁○○經本院傳喚無著，而
    被告聲請傳喚丁○○之理由，稱：「（據你所述，丁○○涉
    嫌本案最大，從偵查中要傳他出面對質，他就不出面，你為
    何認為丁○○涉嫌最大？）(1)因為我與黎治國當天是在當天
    九點多到銀行領錢，丁○○卻說他在當天早上八點多有去找
    黎治國，領完錢之後，丁○○有無再去找黎治國不得而知。
    是否因為看到黎治國有二百萬元就臨時起意殺害黎治國我也
    不得而知。(2)根據丁○○在警訊供述我們二人在十月十五日
    或二十日要去大陸，台胞證也辦好了，機票也買好了，但是
    我與黎治國根本就還沒有決定要去大陸，因為黎治國的台胞
    證也還沒有辦好，可見他所述都不實在。(3)在警訊筆錄之後
    ，我在檢察官那裡就請求檢察官傳喚丁○○，就傳喚不到他
    了，這七、八年間他就失蹤了，他是否畏罪潛逃。」云云，
    顯係被告個人推測之詞。(三)綜上，本案事證已明，本院認無
    再傳喚甲○○、己○○及丁○○之必要，併此敘明。
四、論罪科刑之理由
  (一)按刑法第332條第2項所列4款情形，祇須所結合之二罪間，
    在時間上有銜接性，在地點上有關連性為已足，並不侷限於
    強盜處所為之，最高法院91年9月10日、及91年度第13次刑
    事庭會議決議（為對最高法院24年7月總會決議〔六十〕決
    議不再供參考之理由）足供參照。本件被告於對被害人下藥
    使其昏迷以著手殺人之初，即係具「心生謀財害命之殺人犯
    意及為自己不法所有之意圖」，其殺人及嗣後返回被害人住
    居處搜刮被害人財物之行為，既係出於同一預定之計畫，並
    為劫財之目的而殺人，二者且在時間上有銜接性，在地點上
    有關連性，並非殺人後始另行起意竊取被害人遺留之財物，
    是本件被告應論以強盜殺人罪之結合犯（併參照最高法院29
    年上字第452號〔係殺人及強盜出於預定之計畫〕、33年上
    字第1376號〔係將事主殺死後，始取財圖逃〕、70年台上字
    第2769號〔係起意劫財，將被害人勒死滅口後，始行搜劫財
    物〕判例要旨）。
  (二)核被告乙○○所為，係犯刑法第332條第1項強盜殺人罪、刑
    法第216條、第210條行使偽造私文書罪、及刑法第339條第1
    項詐欺取財罪。強盜殺人罪部分，公訴人認被告係犯刑法第
    271條第1項之殺人罪、第320條第1項竊盜罪，兩罪間有方法
    、目的之牽連關係，應從一重之殺人罪處斷，容有未洽，惟
    本件在起訴事實同一之範圍內，本院自應予變更起訴法條。
    另強盜取得財物部分，公訴人雖僅起訴被告盜取被害人之黑
    色印鑑章、12個金元寶部分，漏未對被告盜取被害人身分證
    及支票二張之部分起訴，然因結合犯乃法律結合可以獨立構
    成犯罪之行為，而另成一罪，係屬實質上一罪，而非數罪，
    故若檢察官就結合犯之犯罪事實一部起訴者，依刑事訴訟法
    第267條規定，其效力即應及於全部，基於審判不可分原則
    ，自得一併加以裁判。本件被告所犯上開三罪間，有方法目
    的之牽連關係，依修正前即行為時刑法之規定，應從一重之
    強盜殺人罪處斷(新舊法比較詳後)。
  (三)【新舊法比較】：
    (1)被告乙○○行為後，94年2月2日修正公布之刑法，自95年
      7月1日施行，修正後之刑法刪除第55條關於牽連犯之規定
      ，本件被告所犯上開三罪間，有方法目的之牽連關係，依
      修正前即行為時刑法之規定，應從一重之強盜殺人罪處斷
      ，依修正後之刑法既已刪除牽連犯之規定，則所犯上述三
      罪應依數罪併罰之規定分論併罰，比較新舊法之規定，修
      正後之規定並非較有利於被告，依刑法第2條第1項之規定
      ，仍應適用行為時之法律，即適用修正前刑法第55條牽連
      犯之規定，從一重之強盜殺人罪處斷。
    (2)修正前刑法第33條第5款規定：「罰金：1元以上。」修正
      後該款規定「罰金：新台幣1000元以上」，是比較新舊法
      結果，以舊法較有利於行為人。
    (3)關於罰金刑貨幣單位由銀元修正為新臺幣之法律適用，因
      九十五年七月一日修正公布施行之刑法施行法第一條之一
      增訂「（第一項）中華民國九十四年一月七日刑法修正施
      行後，刑法分則編所定罰金之貨幣單位為新臺幣。（第二
      項）九十四年一月七日刑法修正時，刑法分則編未修正之
      條文定有罰金者，自九十四年一月七日刑法修正施行後，
      就其所定數額提高為三十倍。但七十二年六月二十六日至
      九十四年一月七日新增或修正之條文，就其所定數額提高
      為三倍」，為罰金罰鍰提高標準條例第一條前段之特別規
      定，經查刑法第三百三十九條第一項自七十二年六月二十
      六日（即罰金罰鍰提高標準條例修正公布日）迄今未修正
      ，其罰金之法定刑為「一千元」（貨幣單位為「銀元」）
      ，再依罰金罰鍰提高標準條例第一條前段規定罰金刑提高
      十倍為「銀元一萬元」，依現行法規所定貨幣單位折算新
      台幣條例規定折算為「新臺幣三萬元」；又於刑法施行法
      第一條之一施行日（即九十五年七月一日）後，刑法所定
      罰金之貨幣單位改為「新臺幣」，就其所定數額提高三十
      倍，亦為「新臺幣三萬元」，是刑法施行法第一條之一施
      行後，罰金刑貨幣單位雖有「銀元」、「新臺幣」之更異
      ，惟適用結果之罰金額度則無二致，就罰金法定刑提高之
      「刑罰權規範內容」並無利或不利變更，自不生新舊法之
      比較問題，惟應適用具特別法性質之刑法施行法第一條之
      一規定。
  (四)又行使偽造私文書部分，公訴人僅起訴被告在匯通銀行嘉義
    分行櫃臺盜蓋黎治國黑色木質印鑑章及填充四百萬元金額之
    取款條一張，向該銀行盜領上開聯名帳內四百萬元存款部分
    ，漏未對被告盜領上開聯名帳內四百萬元存款時，另取得上
    開二張空白取款條接續盜蓋黎治國黑色木質印鑑章之部分起
    訴，然因此部分與起訴盜用印章部分有接續犯之實質上一罪
    之關係，自為起訴效力所及，亦得一併予以審究，附此敘明
    。又被告在匯通銀行嘉義分行櫃臺取得空白取款憑條三張，
    於其上存戶簽章欄內接續盜蓋黎治國黑色木質印鑑章，為接
    續犯。其盜用印章蓋用結果，當然產生該印章之印文，祇成
    立盜用印章罪，不應再論以盜用印文罪；其盜用之行為，係
    偽造取款憑條私文書之階段行為；偽造私文書後復持以行使
    ，偽造私文書之低度行為應為行使之高度行為所吸收，均不
    另論罪。
  (五)原審予以論罪科刑，並量處無期徒刑，褫奪公權終身，固非
    無見。惟查：(1)被告係犯強盜殺人罪之結合犯，原審於此部
    分認係殺人、竊盜罪之牽連犯，認事用法難認允洽。(2)被告
    強盜之財物包括前述面額各二十五萬元之支票二紙，此部分
    原審未予論究，事實之認定，即有違誤。(3)警方在乙○○所
    有車內，亦有搜出已蓋好黎治國與乙○○印文於存戶簽章欄
    之上開匯通銀行空白取款憑條二張（放於手提袋內），此黎
    治國之印文係被告於同年月16日上午9時16分許，至匯通銀
    行嘉義分行盜領上開聯名帳內四百萬元存款時，在該銀行櫃
    檯取得上開二張空白取款條連同提領四百萬元之該張取款條
    ，同時於其上存戶簽章欄內接續盜蓋黎治國黑色木質印鑑章
    ，為接續犯。原判決亦未予說明，亦有未洽。(4)被告辯護人
    於原審辯稱：「若公訴人所指被告以其身上之該二包粉末摻
    入酒內讓被害人黎治國服食，則黎治國血液或尿液內應同樣
    會有Diazepam及Estazolam之成分，惟依前揭鑑定報告，被
    害人黎治國僅於血液內有Diazepam成份，而並未有Estazola
    m之成分，足見被害人黎治國血液內雖有Diazepam成份，但
    非被告以前揭二包粉末讓其服食所致。」等語，此有利於被
    告之主張，原審未函詢法務部法醫研究所就此問題予以答覆
    ，復於判決理由未說明不採之理由，亦有不當。(5)又被告於
    九十年六月十八日在水林鄉農會存款餘額為四百七十七元，
    有該農會客戶往來交易明細表在卷可憑，原判決誤載為僅有
    七元；又被告於九十年十一月十九日存入合作金庫銀行北港
    分行四十萬元，有該分行函及所附之存款往來明細表可憑（
    見偵查卷第二四二頁），原判決誤載日期為九十年十月十九
    日；又戊○○○、黎治強、黎慧珍於警詢一致陳稱：黎治國
    持有十二只金元寶，係戊○○○於九十年因「桃芝」颱風，
    住處遭淹水受損而交黎治國保管等語，原判決引用其等供詞
    ，誤載當年為「納莉」颱風等亦均有未洽。(6)又被告乙○○
    行為後，94年2月2日修正公布之刑法，自95年7月1日施行，
    修正後之刑法已刪除第55條關於牽連犯及關於罰金最低數額
    之規定，業於第三十三條第五款，由原規定：「罰金：（銀
    元）一元以上。」，修正為：「罰金：新台幣一千元以上，
    以百元計算之。」，原判決就該部分未及說明如何為新舊法
    律之比較適用，亦有未合。被告上訴意旨猶執前詞，否認犯
    罪，及檢察官依被害人家屬請求上訴意旨指摘原判決量處無
    期徒刑過輕不當，雖均不足採，惟原判決既有可議，自應由
    本院將原判決撤銷改判。
  (六)爰審酌被告僅因金錢誘惑即起萌殺意，先以過量之含有Diaz
    epam、Estazolam成分之混合藥物摻入酒中，迷昏被害人，
    再將被害人自橋上丟入河床墜地死亡，手段兇殘，泯滅人性
    ，並在被害人居處，盜取被害人之印章、身分證、金元寶12
    個及面額各二十五萬元之支票二紙等物，再行使偽造取款憑
    條詐取上開聯名帳戶內被害人所有四百萬元，且將所竊得12
    個金元寶委人翻造項鍊、手鍊等物，並將盜領款項大肆揮霍
    購置鑽戒等奢侈物品，為逞己慾賤視人命手法狡黠，犯後毫
    無悔意等一切情狀，認其手段殘忍，惡性重大，惟本院認仍
    無與社會永遠隔離之必要，爰對被告乙○○量處無期徒刑，
    並依刑法第37條第1項規定宣告褫奪公權終身。扣案之原審9
    1年度保管字第179號收受扣押物品清單所載白色粉末一包（
    警方查扣時為2包，鑑定後混成1包），係被告所有供犯罪所
    用之物，併依刑法第38條第1項第2款規定，宣告沒收之。
五、據上論斷，應依刑事訴訟法第369條第1項前段、第364條、
    第299條第1項前段、第300條，刑法第216條、第210條、第3
    32條第1項、第339條第1項、第37條第1項、第38條第1項第2
    款、第2條第1項前段，修正前刑法第55條，刑法施行法第1
    條之1，判決如主文。
本案經檢察官范文豪到庭執行職務。
中    華    民    國    98    年    12    月    24    日
                  刑事第一庭    審判長法  官  黃崑宗
                                      法  官  蔡長林
                                      法  官  陳顯榮
以上正本證明與原本無異。
如不服本判決應於收受送達後10日內向本院提出上訴書狀，其未
敘述上訴理由者，並得於提起上訴後10日內向本院補提理由書（
均須按他造當事人之人數附繕本）「切勿逕送上級法院」。
                                      書記官  劉岳文
中    華    民    國    98    年    12    月    24    日
附錄本案論罪科刑法條：
中華民國刑法第216條
（行使偽造變造或登載不實之文書罪）
行使第210條至第215條之文書者，依偽造、變造文書或登載不實
事項或使登載不實事項之規定處斷。
中華民國刑法第210條
（偽造變造私文書罪）
偽造、變造私文書，足以生損害於公眾或他人者，處5年以下有
期徒刑。
中華民國刑法第332條第1項
（強盜結合罪）
犯強盜罪而故意殺人者，處死刑或無期徒刑。
中華民國刑法第339條第1項
（普通詐欺罪）
意圖為自己或第三人不法之所有，以詐術使人將本人或第三人之
物交付者，處5年以下有期徒刑、拘役或科或併科1千元以下罰金
。


司法院資訊處製作；財團法人民間司法改革基金會備份。
